【裁判字號】    88,易,3094
【裁判日期】    890516
【裁判案由】    詐欺
【裁判全文】
臺灣臺南地方法院刑事判決                        八十八年度易字第三九四號
    公    訴    人  臺灣台南地方法院檢察署檢察官
    被          告  戊○○
    共同選任辯護人  洪梅芬
右列被告因詐欺案件，經檢察官提起公訴（八十八年度偵字第一四０一七號），本院
判決如左：
    主    文
戊○○共同連續意圖為他人不法之所有，以詐術使人將本人之物交付，處有期徒刑貳
年。
丙○○共同意圖為他人不法之所有，以詐術使人將本人之物交付，處有期徒刑拾月。
    事    實
一、戊○○係唐國建設股份有限公司（以下簡稱唐國建設公司）總經理，丙○○為唐
    國建設公司經理。乙○○於民國八十五年五月十一日，向唐國建設公司購買以葉
    順明名義登記之坐落台南市○○區○○段一二七二─二、一二七二─七地號、面
    積八二點三九五平方公尺之土地及其上建物即門牌號碼台南市○○○街二二六號
    之房屋一棟，由戊○○及丙○○出面與乙○○洽談簽約。總價款約定新台幣（下
    同）五百六十萬元，雙方約定銀行貸款為三百萬元，餘款二百六十萬元由乙○○
    付清；詎戊○○、丙○○竟共同基於意圖為唐國建設公司不法所有之犯意，隱瞞
    該建物及土地已向台南區中小企業銀行股份有限公司設定本金最高限額六百二十
    五萬元抵押權，並已借款五百萬元之事實，陸續向乙○○收取價款。嗣後乙○○
    發覺受騙時已付出二百三十八萬元，以總價款扣除抵押借款計算，計被詐騙一百
    七十八萬元。
二、戊○○於八十五年五月二十八日，代表唐國建設公司將以丁秋霖名義登記之坐落
    台南市○○區○○段一二七二─五地號，面積七三、二一平方公尺土地，及其上
    建物台南市○○○街二三六號房屋一棟出售予佩瑪實業有限公司時，明知該房屋
    及土地已向美商花旗銀行股份有限公司設定本金最高限額七百二十萬元抵押權，
    並已借款六百萬元，竟基於上述意圖為唐國建設公司不法所有之概括犯意，隱瞞
    該事實，以總價六百六十萬元出售予佩瑪實業有限公司，雙方並約定銀行貸款四
    百三十萬元，餘款二百三十萬元由佩瑪實業有限公司分五期支付。嗣佩瑪實業有
    限公司付清餘款要辦理所有權移轉登記時，始發覺上情，以總價扣除抵押借款計
    算，計被騙一百七十萬元。
三、案經乙○○及佩瑪實業有限公司代表人丁○○訴請台灣台南地方法院檢察署檢察
    官偵查起訴。
    理    由
一、訊據被告戊○○、丙○○二人固坦承與告訴人乙○○及佩瑪實業有限公司訂立上
    述買賣契約，而出售之房屋及土地均曾經設定抵押借款，惟二人均矢口否認有何
    詐欺犯行，辯稱事先均有告知告訴人所購買之房屋及土地已有抵押借款，因告訴
    人認原來的貸款銀行利率太高，要自行另找銀行貸款，伊等二人並未詐欺云云。
    經查右揭犯罪事實，業據告訴人乙○○、佩瑪實業有限公司代表人丁○○指述綦
    詳，並有土地登記簿謄本及台南地方法院八十四年度拍字第三一三一號民事裁定
    影本在卷可稽。再查，被告公司與佩瑪實業有限公司之買賣合約第十二條之其他
    約定事項中約定「過戶完成即完成交屋手續，利息自過戶日起算計息」等語，被
    告固辯稱該其他約定事項即係「被告與佩瑪實業有限公司約定所借款項之處理方
    式」，惟為佩瑪實業有限公司所否認，佩瑪實業有限公司並稱係指本人購買後之
    借款利息等語；查被告與佩瑪實業有限公司所簽訂之買賣契約中第四條已有「乙
    方擔保上項標的物產權清楚，如有設定他項權利情事，應於民國  年  月  日負
    責清理塗銷之：：：」之相關規定，被告果曾告知佩瑪實業有限公司有關所購買
    之房地已有抵押借款情事，只要在此定型化契約第四條填入負責清理之日期即可
    ，何必另以文字不清楚尚須解釋之其他約定事項規範？何況另一名告訴人乙○○
    之合約中並無此約定，是被告此部分所辯，尚難採信。復查，告訴人苟知買賣標
    的物已有設定抵押借款，縱因利率太高，欲另找利率低之銀行，亦不可能在被告
    未塗銷原來之貸款情形下，竟不主張扣除原貸款，而自願多付一百七十八萬元及
    一百七十萬元之理？又查，替乙○○及佩瑪實業有限公司辦理房地過戶手續之代
    書甲○○於本院審理時到庭具結證稱「我跟兩位告訴人講房屋已有抵押權設定，
    他們才知道的」等語（見本院八十九年元月七日審理筆錄）。再查，被告丙○○
    為唐國建設公司經理，其於本院審理時亦自承明知告訴人所購買之房地已有貸款
    （見本院八十九年三月三十一日審理筆錄），則其辯稱僅承接業務，付款事宜與
    其無關云云，即不足採；蓋是否詐欺，乃是否告知唐國建設公司就告訴人所購買
    之房地是否已有抵押貸款為據，與事後是否處理付款事宜，並無關係。末查，被
    告雖提出事後曾與告訴人簽訂協議書，並於協議書上同意負擔抵押借款之利息，
    並提供土地擔保及願將告訴人多付之款予以抵扣等情，惟此顯係被告於告訴人知
    悉受騙且多付錢之後所為；否則，何不在買賣之初，即在契約書上註明。是被告
    二人所辯，顯均係事後畏罪卸責之詞，不足採信。
二、按詐術之實施，並不以積極行為為限，即消極之欺罔行為，亦不失為詐欺，且利
    用人之錯誤，而使其為財物之交付者，亦不得謂非詐欺（最高法院二十四年上字
    第四十五號判例參照）。本件被告二人消極隱瞞告訴人所購買之房地已有抵押情
    事，並利用告訴人對於已設定之抵押權不知情，即購買房地之錯誤，使告訴人交
    付超過所購買房地應給付之價金。揆諸上開判例說明，自難謂被告二人無詐欺告
    訴人之犯行。本件事證明確，被告戊○○、丙○○二人之犯行，均堪認定。
三、核被告戊○○、丙○○二人之所為，均係犯刑法第三百三十九條第一項之罪。被
    告戊○○、丙○○就詐欺乙○○之犯行間，有犯意聯絡及行為分擔，為共同正犯
    。再被告戊○○先後二次犯行，時間緊接，犯罪構成要件相同，顯係基於概括犯
    意為之，應依連續犯之規定論以一罪，併依法加重其刑。爰分別審酌被告二人犯
    罪之動機、目的、手段、所得利益、所生危害及犯罪後之態度等一切情狀，各量
    處如主文所示之刑，以資懲戒。
四、據上論斷，應依刑事訴訟法第二百九十九條第一項前段，刑法第二十八條、第五
    十六條、第三百三十九條第一項，罰金罰鍰提高標準條例第一條前段，判決如主
    文。
中      華      民      國    八  十  九    年    五    月    十  六    日
                                    臺灣臺南地方法院刑事第一庭
                                        法  官  王  獻  楠
右正本證明與原本無異。
如不服本判決，應於判決送達後十日內，向本院提出上訴狀。
                                        書記官  陳  玉  果
中      華      民      國    八  十  九    年    五    月    十  六    日
附錄本案論罪科刑法條全文。
第三百三十九條第一項：
  意圖為自己或第三人不法之所有，以詐術使人將本人或第三人之物交付者，處五年
  以下有期徒刑、拘役或科或併科一千元以下罰金。


司法院資訊處製作；財團法人民間司法改革基金會備份。
